最高法院刑事判決　　　　　　九十六年度台上字第四九一九號
上　訴　人　甲○○
選任辯護人　陳建勳律師
上列上訴人因乙○○（自訴人陳其寬之承受訴訟人）自訴業務侵
占等罪案件，不服台灣高等法院中華民國九十六年六月五日第二
審更審判決（九十五年度上更(一)字第三二七號，自訴案號：台灣
台北地方法院九十年度自字第五０二號），提起上訴，本院判決
如下：
    主  文
原判決撤銷，發回台灣高等法院。
    理  由
本件原判決撤銷第一審關於上訴人甲○○業務侵占部分之科刑判
決，改判仍依牽連犯從一重論處上訴人共同連續意圖為自己不法
之所有，而侵占對於業務上所持有之物罪刑，並維持第一審關於
論處上訴人從事業務之人，明知為不實之事項，而登載於其業務
上作成之文書足以生損害於他人罪刑之判決，駁回上訴人該部分
在第二審之上訴，固非無見。
惟查：一、審理事實之法院，對於與被告被訴事實有關之證據，
應從各方面詳予調查，以期發現真實，苟有與待證事實相關之證
據尚未查竣，即難為有利或不利於被告之判斷。原判決事實欄第
三項記載上訴人另行起意，於民國八十二年十一月二十三日，持
陳其寬事務所ＪＣ0000000號支票影印後，在影本上填寫
到期日為八十二年十一月二十五日，金額為新台幣（下同）一百
十八萬七千四百六十九元（下稱系爭支票），再將系爭支票影印
，並製作八十二年十一月二十三日陳其寬事務所名義之建北八二
工字第七八０一四二二號函（下稱Ａ函），而將系爭支票影本附
於Ａ函，佯作支付亞新工程顧問股份有限公司（下稱亞新公司）
台開信託大樓新建工程第三期結構設計費，製作業務上不實之文
書，足以生損害於陳其寬事務所；嗣於八十六年間，亞新公司以
電話催促陳其寬事務所支付上述新建工程設計服務費尾款一百三
十八萬零七百七十八元，經陳其寬事務所傳真該Ａ函以及支票影
本以供亞新公司參考，表示已支付該款項，亞新公司則函覆陳其
寬事務所，謂其有收到該事務所八十二年十二月二十日建北八二
工字第七八０一四二二號函（下稱Ｂ函）檢送之ＪＣ00000
00號，面額一百十萬四千六百二十三元，發票日為八十二年十
二月二十五日之支票，作為第三期設計費，但亞新公司確定未收
到陳其寬事務所所發之Ａ函及檢附之系爭支票，始發現上情；復
於理由說明：上訴人為自訴人之會計兼出納，Ａ函係其業務上有
權製作之文書，並無冒用或捏造他人名義而製作文書之情形，其
於業務上製作之文書登載不實，應認構成刑法第二百十五條之罪
，自訴人認係觸犯刑法第二百十條之偽造私文書罪，尚有誤會，
另系爭支票係上訴人利用影印之方式製作而成之內容不實支票影
本，不能持以行使權利，不具有價證券之效力，縱有該發票行為
，亦不成立偽造有價證券罪各等情，乃認上訴人該部分行為僅應
成立刑法第二百十五條之業務上文書登載不實罪，並與其餘所犯
之業務侵占等罪，犯意各別，應分論併罰。惟查：（一）系爭支
票影本，係上訴人利用影印方式製作而成，其上既蓋有發票人「
陳其寬建築師事務所」、「陳其寬」印文，及有受款人亞新公司
及付款人、發票日、票號、帳號、面額等之記載（見台灣台北地
方法院檢察署八十八年度偵字第一三八七七號卷第七三頁），縱
不具有價證券之性質，但得否解為係私文書？即尚堪推求。本院
前次判決發回意旨就此已予指明，原審仍未詳加調查審究。（二
）依Ａ函之製作形式，其上方有「陳其寬建築師事務所」及其設
址、電話之中、英文抬頭標示，下方本文部分為該函字號、日期
、受文者、主旨、說明等內容，似即為以「陳其寬建築師事務所
」名義所出具致亞新公司之函文（見同上第一三八七七號偵查卷
第七三頁）；而依原判決之認定，Ａ函記載內容係屬不實，又無
任何事證足認係經自訴人授權或同意製作，如何能謂並無冒用或
捏造他人名義而製作，係屬上訴人業務上有權製作之文書，而不
需負偽造私文書之罪責？自亦有待進一步斟酌。（三）自訴人前
於對上訴人提出告訴時，於告訴狀載稱上訴人製作上述Ａ函及系
爭支票，應非閒來無事，目的係為掩飾侵占犯行云云，並於刑事
自訴狀具體指陳：上訴人係為掩飾其於八十二年十一月二十日盜
領自訴人在當時第三信用合作社城內分社（現改制為誠泰銀行城
內分行，下稱三信）之乙種活期存款第000－00－0000
00－0號帳戶內存款一百萬元，乃利用同一張支票、同一文號
之函文，將正本交付亞新公司，另製作虛偽之Ａ函及系爭支票影
本，使劉應昌（在自訴人事務所負責財務）誤信已於八十二年十
一月二十三日支付設計費予亞新公司等語（見同上第一三八七七
號偵查卷第七、八頁，第一審自字第五０二號卷(一)第十五、十六
頁），徵諸Ａ函記載日期八十二年十一月二十三日，與原判決所
認定上訴人於八十二年十一月二十日盜領自訴人存款一百萬元之
犯罪時間及金額均極相近，自訴意旨所陳即似非無稽；且上訴人
已製函寄給亞新公司面額一百十萬四千六百二十三元之支票，又
何須另於同一函文、支票影本為上述不實之記載而將之留存於檔
卷？其目的究竟安在？其行為有何合理之解釋？攸關認定上訴人
製作虛偽之Ａ函及系爭支票影本之行為，應否成罪，並與上開侵
占犯行間是否具方法、目的行為之牽連犯關係，亦至有詳查慎斷
之必要。原審就上述疑竇未為查究明白，審認說明，即遽行判決
，自嫌調查職責未盡及理由不備。二、原判決事實欄載稱上訴人
製作Ａ函，佯作支付亞新公司台開信託大樓新建工程第三期結構
設計費，而製作業務上不實之文書，足以生損害於陳其寬事務所
等情，其理由卻謂上訴人製作Ａ函應認屬其業務上有權製作之文
書，並無冒用或捏造他人名義而製作文書之情形云云（見原判決
第二五頁）；上訴人製作Ａ函既「無冒用或捏造他人名義而製作
」，又何以「足以生損害於陳其寬事務所」？即未臻詳明。原判
決就此未說明認定之依據及理由，併難謂無理由不備之違誤。三
、上訴人於第一審提出調查證據聲請狀，陳稱：上訴人只是暫時
將陳其寬事務所之款項存入梁景銘在三信之帳戶內，現存對帳單
等證據亦顯示，自八十一年八月二十五日至八十四年一月間，由
陳其寬事務所轉入梁景銘三信帳戶之款項共六百五十五萬二千元
，而從上訴人或梁景銘帳戶轉入陳其寬事務所帳戶之金額則有八
百五十四萬一千餘元云云，並提出銀行對帳單、往來明細表等為
憑，否認侵占情事（見同上第一審卷(二)第四九至一一五頁），參
酌證人乙○○於第一審供稱：八十三年間伊從美國回來，上訴人
曾與伊在丹堤咖啡店商談，第二天上訴人要求伊原諒，向伊表示
其「只是要賺利息而已」等語（見第一審八十九年度自字第一四
三號卷(二)第三、四頁），倘確有上述大量資金轉回自訴人帳戶內
之情事，上訴人是否僅為圖獲取存款利息，而將自訴人事務所之
款項擅自存入梁景銘等之帳戶內，事後始陸續將款項轉回自訴人
事務所帳戶，或提領供其事務所開銷使用？實情如何，此於認定
上訴人是否對存入之本金部分，具侵占之不法所有意圖，有重要
關係，即非無詳酌之餘地。原審未就上訴人提出之上述對帳單等
卷內資料逐筆仔細核對，究明上訴人所陳之虛實，詳加勾稽慎斷
，遽以上訴人提出之對帳單等資料，只有四筆能證明存入之款項
可能來自梁景銘之帳戶，其餘則或為金額不符，或無法證明二者
之關連性，或不明由何人提領、存入，乃認上訴人所辯均無足採
，自嫌速斷，難昭折服。以上或為上訴意旨所指摘，或為本院得
依職權調查之事項，應認原判決仍有撤銷發回更審之原因。原判
決關於不另諭知上訴人無罪部分，既經自訴意旨指明與前開論罪
部分有裁判上一罪關係，依審判不可分原則，應一併撤銷發回。
又依自訴意旨，原判決關於業務上文書登載不實部分與其餘論罪
部分有牽連犯等裁判上一罪關係，復未據原審查明，致全案認事
用法俱屬欠當，該部分應為上訴效力所及，依審判不可分原則，
本院亦應併予審酌，均附予說明。
據上論結，應依刑事訴訟法第三百九十七條、第四百零一條，判
決如主文。
中　　華　　民　　國　九十六　年　　九　　月   十三   日
                      最高法院刑事第六庭
                          審判長法官  呂　潮　澤
                                法官  吳　昆　仁
                                法官  孫　增　同
                                法官  吳　　　燦
                                法官  李　英　勇
      本件正本證明與原本無異
                                      書  記  官
中　　華　　民　　國　九十六　年　　九　　月   十九   日
                                                    ｍ
